【裁判字號】    98,上易,180
【裁判日期】    980825
【裁判案由】    損害賠償
【裁判全文】
臺灣高等法院臺中分院民事判決         98年度上易字第180號
上  訴  人    丁○○
訴訟代理人    戊○○
被 上訴 人    台中縣烏日鄉第三鄰里自辦市地重劃區重劃會
兼法定代理人  甲○○
共      同
訴訟代理人    陳國華  律師
              潘仲文  律師
上列當事人間損害賠償事件，上訴人不服台灣台中地方法院97年
度訴字第1409號98年2月27日第一審判決，提起上訴，本院於98
年8月11日言詞辯論終結，判決如下：
    主      文
原判決關於駁回上訴人下開第二項之訴及訴訟費用之裁判均廢棄
。
被上訴人應連帶給付上訴人新台幣肆拾伍萬元。
其餘上訴駁回。
第一、二審訴訟費用由上訴人負擔百分之五十八，餘由被上訴人
連帶負擔。
    事實及理由
一上訴人主張：被上訴人甲○○為被上訴人台中縣烏日鄉第三鄰
  里自辦市地重劃區重劃會（下稱烏日鄉重劃會）之理事長，上
  訴人與被上訴人二人，並無土地買賣之情事，上訴人亦無欠被
  上訴人二人任何費用及債務，被上訴人二人竟共同以自行編造
  虛偽不實之烏日鄉重劃會第十次理事會紀錄，誣指上訴人購買
  土地、通知欠款，訴請上訴人返還土地，經原審判決敗訴確定
  。上訴人於民國94年11月16日第一次土地買賣以每坪新台幣（
  下同）15萬5000元，共計592萬元，因烏日重鄉劃會故意以上
  開虛偽不實之烏日鄉重劃會第十次理事會議記錄，聲請假扣押
  上訴人土地，致使買受人解除契約，造成上訴人未能當時以市
  價出賣給他人。上訴人另於97年3月28日，與訴外人乙○○簽
  定不動產買賣契約，僅以每坪14萬元，共計453萬5200元出賣
  該土地，惟簽約後買受人卻以甲○○之95年度裁全字第6846號
  裁定假扣押查封在案為由，責上訴人無法履行契約各條款，遂
  於97年4月29日告知上訴人解除契約，並收取上訴人定金一倍
  懲罰違約金45萬元，上訴人實因被上訴人二人故意以上開虛偽
  不實之理事會紀錄所為之假扣押，而造成損失土地價差57萬27
  00元、懲罰違約金45萬元，及訴訟最高法院時，依法律規定應
  委請律師費書狀費5萬元，合計共損失107萬2700元，上訴人自
  得就上開損失依民法第28條、第184條及民事訴訟法第531條第
  1項規定訴請被上訴人二人連帶負損害賠償責任。並聲明：被
  上訴人應連帶給付上訴人107萬2700元。
二被上訴人則以：甲○○前向原法院以上訴人為債務人聲請本件
  系爭假扣押裁定，並以95年度存字第3395號提存在案，嗣甲○
  ○撤銷本件假扣押裁定，並催告上訴人行使權利，始由上訴人
  據此提起本件訴訟，又系爭假扣押裁定之債權人為甲○○，則
  烏日鄉重劃會並非系爭假扣押裁定之債權人，於本件訴訟當事
  人不適格，故上訴人對烏日鄉重劃會請求損害賠償部份，即非
  適法。上訴人並未證明就其所提供之不動產買賣契約書2份是
  否為事後補造，且上訴人是否因本件系爭假扣押而受有土地之
  買賣價差損害，尚無所據，此外，該筆土地早於94年10月20日
  ，由烏日鄉重劃會聲請假扣押，原法院以94年度裁全字第7478
  裁定准許在案，嗣上訴人於94年11月16日與訴外人丙○○簽定
  契約時，業已明知將受強制執行之可能，上訴人仍以每坪15萬
  5000元與丙○○成立不動產買賣契約，自應由上訴人自負權利
  瑕疵之責，且上訴人前後二次出售土地存有價差，亦與本件系
  爭假扣押裁定無涉。另上訴人所主張因烏日鄉重劃會另案聲請
  97年度裁全字第2567號裁定，致上訴人受有因解除契約之違約
  金損害，實與本件系爭假扣押裁定無關，故該請求應無理由。
  再者，上訴人所提起假扣押及本案訴訟中之律師費及書狀費部
  分，乃社會生活之風險成本，應自行承擔，且與本件假扣押所
  受之損害實屬不同範圍，故該部分請求亦無理由。被上訴人基
  於烏日鄉重劃會第十次理事會紀錄之確信所為假扣押執行及提
  起本案訴訟，乃依民事訴訟法規定所為之訴訟行為，自不因敗
  訴結果而具有違法性，亦不得因此認定被上訴人於假扣押之初
  有故意或過失不法侵害上訴人之權利，故不得依此請求被上訴
  人二人應負侵權行為之損害賠償責任。並聲明：上訴人之訴駁
  回。
三本件第一審對於上訴人之請求，判決全部敗訴，上訴人不服，
  上訴聲明：求為廢棄並命被上訴人應連帶給付上訴人107萬270
  0元；被上訴人則求為判決駁回上訴。
四本院審理之結果：
  (一)兩造不爭執事項：
  1.上訴人提起本件損害賠償事件，係因甲○○定期催告上訴人
    對原法院95年度裁全字第6846號假扣押裁定，所提存之擔保
    金（95年度存字第3395號）行使權利而起訴。
  2.甲○○就原法院95年度裁全字第6846號假扣押裁定，提起之
    訴訟，遭法院判決駁回確定（最高法院97年度台上字第468
    號返還土地事件），另烏日鄉重劃會就原法院97年度裁全字
    第2567號假扣押裁定提起之訴訟亦遭判決敗訴確定（本院98
    年度上字第175號）
  (二)兩造爭點要點：
  1.本件上訴人主張被上訴人先後對其三次假扣押行為，為侵權
    行為，且第一次、第二次均由被上訴人撤銷假扣押，依民法
    第28條、第184條及民事訴訟法第531條第1項之規定請求被
    上訴人連帶賠償其損害，是否有理由？
  2.如請求賠償有理由，損害金額為多少？
  (三)經本院審閱兩造系爭假扣押紛爭相關裁判（94年度裁全字第
    7478號、94年度執全字第3048號、94年度裁全聲字第830號
    、95年度重訴字第29號、95年度裁全聲字第559號；95年度
    裁全字第6846號、95年度執全字第3374號、95年度裁全聲字
    第545號、97年度裁全聲326號、95年度存字第3395號；97年
    度裁全字第2567號、97年度執全字第1151號、97年度裁全聲
    字第335號、最高法院97年度台上字第468號、本院98年度上
    字第175號、原審95年度訴字第2251號、97年度訴字第1587
    號、本院96年度上字第123號），兩造假扣押糾紛如下：
  1.烏日鄉重劃會於94年10月19日，以上訴人向其購買台中縣烏
    日鄉○○段103地號土地（下稱系爭土地），未繳部分價金
    131萬3280元，聲請假扣押，於94年10月20日原法院裁定（
    94年度裁全字第7478號）後，烏日鄉重劃會於94年10月27日
    提存擔保金43萬8000元（94年度存字第3964號），於94年10
    月28日聲請假扣押執行（94年執全第3048號），原法院執行
    處函請查封，於94年11月2日對上訴人所有系爭土地為查封
    登記，上訴人請求烏日鄉重劃會限期起訴（95年度重訴字第
    29號），原法院於94年11月23日指封完畢；95年7月7日因本
    案訴訟撤回，乃撤回假扣押執行，並聲請撤銷假扣押裁定。
    但因有他案併案執行，就標的物之查封不為起封。
  2.甲○○於95年6月2日，以上訴人向其購買系爭土地，未繳部
    分價金131萬3280元，聲請假扣押，於95年6月5日原法院裁
    定（95年度裁全字第6846號）後，甲○○於95年6月16日提
    存擔保金43萬8000元（95年度存字第3395號），於95年7月3
    日聲請假扣押執行（95年度執全字第3374號），因執行標的
    與94年度執全字3048號相同，併入該案辦理，上訴人於95年
    7月20日請求甲○○限期起訴（95年度訴字第2251號）；甲
    ○○於97年3月13日因所提訴訟敗訴確定，97年4月28日撤回
    本件假扣押執行，並聲請撤銷假扣押裁定。但因有他案併案
    執行，就標的物之查封不為起封。
  3.烏日鄉重劃會於97年3月31日，以上訴人未履行契約，請求
    上訴人清償債務給付105萬元，聲請假扣押，於97年4月1日
    原法院裁定（97年度裁全字第2567號），烏日鄉重劃會於97
    年4月3日提存擔保金35萬元（97年度存字第1510號），於97
    年4月3日聲請假扣押執行（97年度執全字第1151號），因執
    行標的與95年度執全字3347號相同，併入該案辦理，上訴人
    於97年4月30日請求烏日鄉重劃會限期起訴，經本院98年上
    字第1587號判決烏日鄉重劃會敗訴確定。
  4.就被上訴人三次假扣押是否係故意侵權行為，茲分述如下：
    (1)烏日鄉重劃會於94年10月19日，以上訴人向其購買系爭土
      地，未繳部分價金131萬3280元，聲請假扣押，於94年10
      月20日原法院裁定（94年度裁全字第7478號）後，烏日鄉
      重劃會於94年10月27日提存擔保金43萬8000元（94年度存
      字第3964號），於94年10月28日聲請假扣押執行（94年度
      執全字3048號），原法院執行處函請查封，於94年11月2
      日查封登記，並依法對上訴人起訴（95年度重訴字第29號
      ），而系爭土地，係烏日鄉重劃會重劃出來之土地，並移
      轉登記予上訴人，而其登記原因為買賣，有系爭土地登記
      謄本1份在卷可稽，依謄本所有權移轉之過程，烏日鄉重
      劃會將土地以買賣為原因移轉登記在上訴人名下，其依謄
      本之記載認兩造間存有買賣，且上訴人有價金未清償完畢
      ，其基於理事會議紀錄，向上訴人訴求，客觀上難認其係
      故意侵害上訴人之權利，縱烏日鄉重劃會事後因上訴人提
      出其配偶戊○○與烏日鄉重劃會法定代理人甲○○間之買
      賣契約，因認契約當事人應由甲○○起訴主張，乃撤回訴
      訟，並撤銷假扣押，其主觀上既非故意虛構不實情節而濫
      訴妨害上訴人權利之行使，亦無過失之可言，自難認烏日
      鄉重劃會於94年10月28日供擔保後，聲請假扣押執行為侵
      權行為。
    (2)甲○○為烏日鄉重劃會之法定代理人，系爭土地，係烏日
      鄉重劃會重劃出來之土地，並由甲○○出名出賣予訴外人
      戊○○，惟系爭土地係以買賣為原因移轉登記在上訴人名
      下，是甲○○因上訴人在前開95年度重訴字第29號訴訟中
      提出契約書，其記載實際訂約人為甲○○，甲○○乃代烏
      日鄉重劃會撤回95年度重訴字第29號訴訟及撤銷第一次假
      扣押裁定，並以甲○○之名義聲請第二次假扣押裁定（95
      年度裁全字第6846號），且應上訴人之聲請提起95年度訴
      字第2251號返還土地訴訟，並非請求給付買賣價金131萬
      3280元之本案訴訟，其後因未舉證遭敗訴判決確定。甲○
      ○明知系爭土地之所有人丁○○並非買賣之當事人，又提
      起非本案訴訟，其聲請假扣押執行乃欲使上訴人之系爭土
      地難予啟封，顯係故意侵權行為。
    (3)再者，烏日鄉重劃會於97年3月31日，以上訴人未履行契
      約，請求上訴人清償債務給付105萬元，聲請假扣押，於
      97年4月1日原法院裁定後，烏日鄉重劃會於97年4月3日提
      存擔保金35萬元（97年度存字第1510號），於97年4月3日
      聲請假扣押執行（97年度執全字第1151號），上訴人於97
      年4月30日請求烏日鄉重劃會限期起訴，烏日鄉重劃會遂
      提起解除契約回復原狀之本案訴訟（97年度訴字第1587號
      ），敗訴後提上訴，亦經本院駁回確定（本院98年度上字
      第175號），在確定判決中認定「本件烏日鄉重劃會雖以
      上訴人未依約完成系爭契約所定之工作項目為由，於97年
      5月21日以台中民權路郵局第1667號存証信函向上訴人為
      解除契約之意思表示，惟其既未定相當期限催告，且上訴
      人已依約完成測量鑑定工作並無遲延履約之情，則烏日鄉
      重劃會上開解除契約之意思表示亦不生合法解除系爭契約
      之效力。上訴人既已依約履行，烏日鄉重劃會所為解除契
      約之意思表示亦不生解約之效力，則烏日鄉重劃會依民法
      給付遲延之規定，請求解約後回復原狀，即無理由」。烏
      日鄉重劃會知悉上訴人已履行契約完成受託之測量工作，
      為達假扣押目的，竟以未履約為由對上訴人之系爭土地為
      假扣押，其有侵權行為，應可認定。
  (四)另烏日鄉重劃會於95年7月7日撤銷假扣押裁定之前，其法定
    代理人甲○○即提前於95年7月3日為第二次假扣押，並提起
    訴訟敗訴確定，甲○○於97年4月28日撤銷假扣押裁定之前
    ，烏日鄉重劃會又提前於97年4月3日為第三次假扣押查封，
    致使上訴人之系爭土地自94年10月28日第一次假扣押查封後
    ，至今因被上訴人接續二次假扣押而未能啟封，亦見被上訴
    人就第二次、第三次假扣押目的，顯欲使系爭土地無法啟封
    ，被上訴人撤銷假扣押裁定，上訴人依民事訴訟法第531條
    第1項之規定，請求被上訴人賠償因假扣押所受之損害，即
    非無據。被上訴人所為導致上訴人與訴外人乙○○於97年3
    月28日簽訂系爭土地買賣契約書無法履行而違約，乙○○於
    同年4月29日與上訴人解除契約，並收取上訴人賠償之懲罰
    違約金45萬元，除有買賣契約附卷外，亦經乙○○於本院結
    證屬實，被上訴人對此亦不爭執，因甲○○為烏日鄉重劃會
    之法定代理人，其為烏日鄉重劃會對上訴人之系爭土地（重
    劃前屬烏日鄉重劃會所有）執行假扣押，自屬代表烏日鄉重
    劃會執行職務之行為，上訴人依民法第28條、第184條請求
    被上訴人連帶賠償45萬元為有理由，應予准許。
  (五)另上訴人主張其於94年11月16日，將系爭土地，以每坪15萬
    5000元出賣，價金592萬元，因烏日鄉重劃會為94年度執全
    字3048號假扣押執行而解約，致其受損57萬2700元云云。然
    上訴人之系爭土地至今仍未賣出，日後之價格仍會上漲，自
    不能以土地一時之跌價而認受有損害，且土地之漲跌係與經
    濟繁榮有關，並非被上訴人之假扣押行為即足致土地跌價，
    系爭土地既尚未賣出，上訴人何有此部分假扣押所受損害之
    可言，尚難以上訴人所提之買賣契約即認其受有57萬2700元
    損害。至於上訴人所指其與甲○○所涉訟之最高法院97年度
    台上字第468號返還土地事件，因其委任律師應訴而支出律
    師費書狀費5萬元應由被上訴人賠償云云，惟系爭97年度台
    上字第468號返還土地事件，係甲○○所提起之上訴，並非
    給付買賣價金之本案訴訟，上訴人基於自身之利益，於另案
    委任律師為第三審答辯書狀之撰寫，自非被上訴人假扣押所
    生之費用，與被上訴人所為之假扣押行為無涉，自難認上訴
    人支出之系爭5萬元律師費，應由被上訴人賠償。
五綜上，上訴人請求被上訴人連帶給付45萬元為有理由，上訴意
  旨指摘原判決不當，求為廢棄改判，就上開應准許部分，上訴
  有理由，應予廢棄改判如主文第二項所示，其餘請求部分為無
  理由，應予駁回。
六本件事實已臻明，兩造其餘攻擊、防禦方法核與結論無涉，爰
  不一一贅述，附此敘明。
據上論結，本件上訴部分有理由，部分無理由，依民事訴訟法第
449條第1項、第450條、第79條、第85條第2項，判決如主文。
中    華    民    國    98    年    8     月    25    日
                民事第四庭    審判長法  官  陳蘇宗
                                    法  官  李寶堂
                                    法  官  黃永祥
以上正本係照原本作成。
不得上訴。
                                    書記官  陳信和
中    華    民    國    98    年    8     月    27    日
                                                      Ｍ


司法院資訊處製作；財團法人民間司法改革基金會備份。
